臺灣高雄地方法院交通事件裁定　　　　100年度交聲字第378號
原處分機關　交通部公路總局高雄區監理所
異　議　人　黃惠玉
上列異議人因違反道路交通管理處罰條例案件，對於交通部公路
總局高雄區監理所民國100年1月24日所為之處分（高監自裁字第
裁80-Z6B007515號），聲明異議，本院裁定如下：
    主  文
原處分撤銷，黃惠玉不罰。
    理  由
一、原處分意旨略以：異議人即受處分人(下稱異議人)黃惠玉為
    車牌號碼 JD-5686號自小客車（下稱系爭汽車）之實際所有
    權人，系爭汽車於民國97年11月26日下午3時5分許，在國道
    二號西向14公里處，遭查獲使用註銷之牌照行駛，經警製單
    舉發後，嗣經交通部公路總局高雄區監理所臺東監理站依道
    路交通管理處罰條例第 12條第1項第4款、第2項之規定，於
    99年8月16日以東監違裁字第 81-Z6B007515號裁決書裁處系
    爭汽車登記名義人蔡宗明罰鍰新臺幣(下同) 8,100元，並扣
    繳其牌照，惟該處分經蔡宗明聲明異議後，經臺灣臺東地方
    法院以99年度交聲字第196、199至365號裁定撤銷，並諭知
    蔡宗明不罰之處分，故原處分機關交通部公路總局高雄區監
    理所(下稱原處分機關)乃依道路交通管理處罰條例第12條第
    1項第4款及第85條第1項之規定，於 100年1月24日以高監自
    裁字第裁80-Z6B007515號裁決書對系爭汽車之實際所有權人
    即異議人，裁處罰鍰5,400元，並扣繳牌照之處分等語。
二、異議意旨則以：系爭汽車係蔡宗明所有，平常是蔡宗明或張
    濟慈使用，該車於97年11月26日遭查獲違規使用註銷牌照行
    駛當時，係由張濟慈所使用，罰單亦由張濟慈簽名，伊並非
    實際使用人，為此聲明異議等語。
三、按汽車有下列情形之一者，處汽車所有人新臺幣3,600元以
    上10,800元以下罰鍰，並禁止其行駛：……四、使用吊銷、
    註銷之牌照行駛，道路交通管理處罰條例第12條第1項第4款
    定有明文；次按，道路交通管理處罰條例第 85條第1項規定
    ：「本條例之處罰，受舉發違反道路交通管理事件之受處罰
    人，認為受舉發之違規行為應歸責他人者，應於舉發違反道
    路交通管理事件通知單應到案日期前，檢附相關證據及應歸
    責人相關證明文件，向處罰機關告知應歸責人，處罰機關應
    即另行通知應歸責人到案依法處理。逾期未依規定辦理者，
    仍依本條例各該違反條款規定處罰」。該條項係94年12月28
    日修正公布之現行條文，其修正理由無非將行政罰歸於實際
    應負責之人，以符公平正義，並使實際應負責之人能知所警
    惕避免再犯。而依同條例第 85條第1項規定之文義，受處分
    人「逾期未依規定辦理」之效果，係處罰機關「仍依本條例
    各該違反條款規定處罰」，並未指受處罰人未於交通管理事
    件通知單應到案日期前，檢附相關證據及應歸責人相關證明
    文件，向處罰機關告知應歸責人，即生失權之效果（臺灣高
    等法院暨所屬法院97年法律座談會刑事類提案第41號可資參
    照）。又法院認為聲明異議有理由時，應以裁定將原處分經
    聲明異議之部分撤銷，並自為裁定，道路交通事件處理辦法
    第19條前段亦有明文規定。
四、經查，系爭汽車乃異議人黃惠玉以 5萬元代價自友人處購得
    以作為其所開設之卡拉OK店內載小姐、買菜等代步用途之物
    ，因渠無駕駛執照，故以蔡宗明之名義作為登記乙節，業據
    異議人及證人蔡宗明於本院訊問程序中以及證人蔡宗明先前
    向臺灣臺東地方法院提起聲明異議一案(99年度交聲字第196
    、199至365號，下稱他案)訊問程序中陳述明確(見本院卷第
    43頁反面) ，且臺灣臺東地方法院亦因而認定異議人黃惠玉
    乃系爭汽車之實際所有權人(見本院卷第18頁)，此情洵堪認
    定。又查，異議人黃惠玉店內之工作夥伴張濟慈平時常使用
    系爭汽車乙節，亦據異議人黃惠玉於他案中證述屬實(見本
    院卷第43頁反面) ，復佐以本件聲明異議違規案件之舉發單
    上，收受通知聯者簽章欄所簽姓名為張濟慈(見本院卷第12
    頁) ，衡諸常情，若非為脫免責任等特殊因素，違規人應不
    至於隨意冒用他人名義簽收舉發單，而甘冒自身恐將受偽造
    文書等刑事罪刑追訴處罰之危險，足認異議人黃惠玉陳述張
    濟慈為實際使用人等語，應屬可採，且本件聲明異議違規案
    件之實際行為人應係張濟慈，而非異議人乙情，亦告明確。
五、原處分機關雖以原受處罰人蔡宗明向臺灣臺東地方法院提起
    聲明異議，經該院改諭知蔡宗明不罰之處分，遂改以系爭汽
    車之實際所有權人黃惠玉為本件處罰對象。惟查，蔡宗明所
    提起之前開聲明異議案件，雖經法院認定異議人黃惠玉為系
    爭汽車之實際所有權人，然並未明確指稱本件違規事件之實
    際行為人為何人，僅稱因無積極證據足以證明蔡宗明係實際
    使用人，因而撤銷原處分，並自為蔡宗明不罰之處分，此有
    該案號之裁定書1份在卷可稽(見本院卷第17至19頁) 。是故
    ，本件違規案件之處罰，自仍應以實際使用人為主要之裁處
    對象，惟有在依卷內一切資料均無從查得實際使用人時，始
    得依常情先予推定系爭汽車之實際所有權人為實際使用者。
    承上，本件交通違規案件既有舉發單上收受通知聯者即違規
    人張濟慈之簽名，原處分機關自應以該實際使用者為裁罰之
    對象，原處分機關誤對系爭汽車之實際所有權人即異議人黃
    惠玉科處罰鍰及扣繳牌照之處分，即有未洽。受處分人即本
    件異議人黃惠玉雖未於該舉發違規通知單所載應到案日期前
    ，檢附相關證據及應歸責人相關證明文件，向處罰機關告知
    應歸責人，惟揆諸上開說明，並不因此生失權之效果，異議
    人仍得舉證免予處罰。
六、綜上所述，本件聲明異議之違規行為既不可歸責於異議人，
    其提起本件聲明異議自屬有理由，依上開規定，應由本院將
    原處分予以撤銷，並諭知異議人不罰。
據上論斷，應依道路交通管理處罰條例第87條第2項，道路交通
事件處理辦法第19條前段，裁定如主文。
中    華    民    國    100    年    3    月    29    日
                  交通法庭  法  官  謝琬萍
以上正本證明與原本無異。
如不服本裁定，應於收受送達後5 日內向本院提出抗告狀。
中    華    民    國    100    年    3    月    29    日
                            書記官  陳玉娥